臺灣臺中地方法院民事判決　96年度訴字第1206號
原　　　告　乙○○
被　　　告　甲○○
當事人間返還不當得利等事件，本院於96年5月28日言詞辯論終
結，判決如下：
    主    文
確認被告持有原告簽發如附表所示之本票（即本院九十六年度票
字第五０一號本票裁定所示本票）壹紙，於逾新台幣壹拾壹萬部
分，對原告之本票債權不存在。
原告其餘之訴駁回。
訴訟費用由被告負擔十分之九，餘由原告負擔。
    事實及理由
一、原告起訴主張其與訴外人王立國及被告間為相識多年之好友
    ，王立國與被告係姐弟關係，於民國（下同）94年間訴外人
    王立國知悉原告週轉困難，借款新台幣（下同）1,000,000
    元予原告，由原告經營之公司簽發以第七商業銀行為付款人
    之支票共5張予訴外人王立國，惟原告之公司因週轉不靈而
    退票，經雙方協議，由原告先償還王立國100,000元，餘款
    由原告簽發附表所示免除作成拒絕證書之本票乙紙（以下簡
    稱系爭本票）交予訴外人王立國，約定每月清償50,000元，
     全部借款於95年3月31日前還清。嗣原告陸續還款，至95年
    11月30日止已清償540,000元，尚欠360,000元，原告於95年
    12月11日將現款交付被告轉交予訴外人王立國。詎被告竟以
    其自訴外人王立國受讓系爭本票，持系爭本票向鈞院聲請本
    票准予強制執行之裁定（96年度票字第501號），原告既已
    清償票款，且當初訴外人王立國借款予原告時，並無約定須
    給付利息，則系爭本票債務已全部清償完畢，被告應將系爭
    本票返還予原告，惟被告竟不返還自屬不當得利，且原告就
    系爭本票債權是否存在有確認之法律上利益，爰依法提起本
    訴，並聲明求為判決：確認被告就系爭本票對原告之本票債
    權不存在；被告應將原告簽發之系爭本票返還原告。
二、被告則辯稱經訴外人王立國處背書轉讓而取得系爭本票，原
    告雖已清償系爭本票之本金部分，惟尚有利息110,000元尚
    未清償，並否認訴外人王立國與原告之借貸曾約定不需支付
    利息等語，並聲明求為判決駁回原告之訴。
三、兩造不爭執之事實：
  (一)原告於94年8月16日簽發系爭本票交付予訴外人王立國。訴
    外人王立國將系爭本票背書轉讓予被告。
  (二)原告積欠票款本金已經全部清償完畢，尚欠利息110,000元
    。
四、法院之判斷：
  (一)按民事訴訟法第247條所謂即受確認判決之法律上利益，係
    指因法律關係之存否不明確，致原告在私法上之地位有受侵
    害之危險，而此項危險得以對於被告之確認判決除去者而言
    ，最高法院42年台上字第1031號著有判例可資參照。原告主
    張被告持有之系爭本票已全部清償完畢，本票債權不存在，
    被告竟持系爭本票，聲請本票准許強制執行，使原告法律上
    地位有受侵害之虞，且此項危險得以對於被告之確認判決除
    去，是原告有即受確認判決之法律上利益，應可認定，合先
    敘明。
  (二)本件兩造主要之爭執點應在於系爭本票債務已否全部清償完
    畢，被告持有系爭本票是否無法律上之原因，應依不當得利
    之法律關係返還原告？經查：
  1.原告主張因積欠訴外人王立國債務而簽發系爭本票，交付予
    訴外人王立國，嗣系爭本票債務之本金已清償完畢，惟被告
    持系爭本票向本院聲請裁定淮予強制執行及被告抗辯自訴人
    人王立國背書轉讓取得系爭本票等情，有原告提出之本票存
    根1張、收據1張、郵政跨行匯款聲請書12張及被告提出之系
    爭本票1紙及裁定確定證明書影本1件為證，且為兩造所不爭
    執，均堪信為真正。
  2.原告主張系爭本票債務已全部清償完畢乙節，為被告所否認
    ，並以原告尚有依年息6%計算之利息110,000元未清償為辯
    ，原告亦不爭執並未給付利息，如依年息6%計算，利息為11
    0,000元。按發票人得記載對於票據金額支付利息及其利率
    。利率未經載明時，定為年利六釐；執票人向匯票債務人行
    使追索權時，得要求左列金額：二　自到期日起如無約定利
    率者，依年利六釐計算之利息。票據法第28條第1、2項、第
    97條第1項第2款分別定有明文，上開規定於本票亦準用之。
    則被告經訴外人王立國背書轉讓而取得系爭本票，自得以執
    票人之身份，依上開法條之規定對發票人即原告行使追索權
    ，其追索之金額即包含自到期日起按年息6%計算之利息在內
    ，原告主張系爭本票債務已全部清償完畢，顯屬無據。
  3.至原告另主張其向訴外人王立國借款時並未約定須給付利息
    等語，已為被告所否認，縱認原告之主張為真正，然亦僅為
    原告與訴外人王立國間就消費借貸契約所為之約定，與被告
    執系爭本票，依票據之法律關係向原告行使追索權請求給付
    票款無涉，原告仍不得以其與訴外人王立國之約定，對被告
    主張無須支付票款利息。
  4.末按，被告經訴外人王立國背書轉讓而取得系爭本票，為原
    告所不爭執，被告乃合法受讓而取得系爭本票之權利，並非
    無法律上之原因而取得系爭本票，且系爭本票所示之票據債
    務尚有利息110,000元未清償，已認定如前，則原告以系爭
    本票已全部清償完畢為由，主張被告持有系爭本票為不當得
    利應返還原告云云，亦不足採納。
  (三)綜上所述，被告持有原告簽發之系爭本票之票據債權，原告
    已清償本金部分，尚欠利息110,000元未清償，從而，原告
    起訴請求確認被告持有系爭本票之債權不存在，於逾110,00
    0元部分，洵屬有據，應予准許，其餘請求及原告依不當得
    利之法律關係，請求被告返還系爭本票部分，均無理由，應
    予駁回。
五、訴訟費用負擔之依據：民事訴訟法第79條。
中　　華　　民　　國　　96　　年　　6　　 月　　12　　日
                  民事第一庭    法  官  陳文爵
正本係照原本作成。
如對本判決上訴，須於判決送達後20日內向本院提出上訴狀。
中　　華　　民　　國　　96　　年　　6　　 月　　12　　日
                                書記官  王美珍
附表：
┌───┬──────┬──────┬─────┬────┐
│發票人│發  票  日  │到  期  日  │票面金額  │本票號碼│
├───┼──────┼──────┼─────┼────┤
│乙○○│94年8月16日 │95年3月31日 │900,000元 │372072  │
└───┴──────┴──────┴─────┴────┘
